ACORDAO-COMPLETO-2385275

ACÓRDÃO 12522/2019 ATA 42/2019 - SEGUNDA CÂMARA

VISTOS, relatados e discutidos estes autos em que se analisa ato de aposentadoria do Sr. Tibúrcio Olau Almeida Neto (CPF: XXX.167.752-XX) , concedida pelo Tribunal Regional do Trabalho da 14ª Região/AC e RO (Controle Sisac 20783302-04-2004-000001-0) .
ACORDAM os Ministros do Tribunal de Contas da União, reunidos em Sessão da 2ª Câmara, ante as razões expostas pelo Relator, e com fulcro no inciso III do art. 71 da Constituição Federal, nos arts. 1º, inciso V, e 39, inciso II, da Lei 8.443/1992 e nos artigos 1º, inciso VIII e 260, §1º do Regimento Interno/TCU em: 
9.1. considerar ilegal e recusar o registro do ato de concessão de aposentadoria (Controle Sisac 20783302-04-2004-000001-0) do Sr. Tibúrcio Olau Almeida Neto (CPF: XXX.167.752-XX) , determinando que o Tribunal Regional do Trabalho da 14ª Região/AC e RO continue efetuando os pagamentos decorrentes do ato impugnado, uma vez que existe decisão judicial que garante a continuidade desses pagamentos;
9.2. dispensar a devolução dos valores indevidamente recebidos até a data da ciência pelo Tribunal Regional do Trabalho da 14ª Região/AC e RO deste Acórdão, com base no Enunciado 106 da Súmula da Jurisprudência do TCU;
9.3. determinar ao Tribunal Regional do Trabalho da 14ª Região/AC e RO, com fundamento no art. 45 da Lei 8.443/1992, que informe ao ex-servidor o teor deste Acórdão, encaminhando ao TCU, no prazo de 30 (trinta) dias, comprovante da data de ciência pelo inativo, nos termos do art. 4º, §3º, da Resolução-TCU 170/2004;
9.4. determinar à SEFIP que, nos termos da Questão de Ordem aprovada pelo Plenário do TCU em 8/6/2011, conforme disposto na Ata 22/2011-TCU-Plenário, encaminhe ao Departamento de Assuntos Extrajudiciais da AGU, bem como à Conjur/TCU, as informações necessárias ao acompanhamento do processo judicial 0014174-82.2011.4.01.4100/2ª Vara Federal de Porto Velho-RO, que tramita junto Tribunal Regional Federal da 1ª Região.

Ato de aposentadoria.

Segunda Câmara

Tribunal Regional do Trabalho da 14ª Região/AC e RO.

3. Interessados/Responsáveis:
3.1. Interessado: Tibúrcio Olau Almeida Neto (CPF: XXX.167.752-XX).

13.1. Ministros presentes: Ana Arraes (Presidente), Augusto Nardes, Aroldo Cedraz e Raimundo Carreiro (Relator).
13.2. Ministro-Substituto presente: André Luís de Carvalho.

União Federal

RAIMUNDO CARREIRO

Inicialmente, registro que atuo no presente processo por força do art. 152 do Regimento Interno do TCU (RI/TCU) .
2.	Adoto como Relatório, a instrução feita no âmbito da Sefip (peça 25) , a qual obteve a concordância do Diretor (peça 26) e da Procuradora-Geral do Ministério Público junto ao TCU, Dra. Cristina Machado da Costa e Silva (peça 27) .
"INTRODUÇÃO
1.	Trata-se de ato inicial de concessão de aposentadoria de Tibúrcio Olau Almeida Neto, ex-servidor do Tribunal Regional do Trabalho da 14ª Região/AC e RO.
2.	O ato foi submetido, para fim de registro, à apreciação do Tribunal de Contas da União (TCU) , de acordo com o art. 71, inciso III, da Constituição Federal. O cadastramento e a disponibilização ao TCU ocorreram por intermédio do Sistema de Apreciação e Registro de Atos de Admissão e Concessões (Sisac) , na forma dos arts. 2º, caput e incisos I a VI, e 4º, caput, da Instrução Normativa - TCU 78/2018.
HISTÓRICO
3.	Destaque-se, preliminarmente, que o primeiro ato de concessão inicial enviado pela jurisdicionada (número de controle Sisac 20783302-04-2003-000007-7) foi julgado ilegal pelo Acórdão 1678/2005-TCU-Segunda Câmara, de relatoria do Ministro Ubiratan Aguiar, devido à averbação de tempo de serviço rural sem o recolhimento da respectiva contribuição previdenciária. A ilegalidade do ato foi ratificada em julgamento de embargos de declaração por meio do Acórdão 3042/2006-TCU-Segunda Câmara, de mesma relatoria.
4.	Quanto ao ato ora em análise, em instrução automatizada de mérito (peça 3) , foi proposto seu julgamento pela legalidade. 
5.	O MPTCU, em seu parecer (peça 5) , destacou a necessidade de se diligenciar o TRT-14 solicitando documentos e informações que esclarecessem se o período rurícola continuava fazendo parte do tempo de serviço total do inativo - pois, apesar dessa discriminação não constar do ato, o mesmo equívoco já tinha ocorrido no primeiro ato inicial enviado ao TCU. A proposta recebeu anuência do Ministro-Relator (peça 6) .
6.	Ato contínuo, esta Unidade Técnica diligenciou a jurisdicionada de forma a sanear os autos (peça 7) e a resposta a tal solicitação foi juntada como peças 9-19. 
7.	Análise preliminar dos documentos encaminhados pelo TRT-14 comprovou que o período rurícola continuava averbado implicitamente - como tempo de empresa privada - na concessão do ex-servidor para fins de contagem de tempo de serviço total. 
8.	Considerando que essa averbação só seria regular em caso de recolhimento da respectiva contribuição previdenciária e que o ato de concessão deu entrada neste Tribunal há mais de cinco anos, fez-se necessário oportunizar o contraditório e a ampla defesa do interessado, nos termos do Acórdão 587/2011-TCU-Plenário, da relatoria do Ministro Valmir Campelo, conforme oitiva acostada à peça 20.
9.	Apesar de devidamente notificado (peça 21) , o ex-servidor não se manifestou nos autos.
EXAME TÉCNICO
10.	Conforme exposto anteriormente, o primeiro ato inicial de concessão encaminhado pela jurisdicionada (número de controle Sisac 20783302-04-2003-000007-7) foi julgado ilegal devido à averbação de tempo de serviço rural sem o respectivo recolhimento da contribuição previdenciária. Tal período não constou do campo "Discriminação dos tempos de serviço e averbações" desse ato.
11.	Quanto ao ato ora em análise, em resposta à diligência à peça 7, o Controle Interno do TRT-14 informou (peça 10) que o período rurícola foi equivocadamente contabilizado como tempo de serviço em empresa privada. O Mapa de Tempo de Serviço encaminhado pela jurisdicionada (peça 15) comprova a contagem desse período dentro do montante relativo à atividade privada.
12.	Comunicou-se também que não constam nos autos do processo administrativo de aposentadoria do inativo comprovante de recolhimento da contribuição previdenciária sobre o tempo rural. Contudo, informou-se que tal período estaria amparado por sentença exarada no processo 0014174-82.2011.4.01.4100/2ª Vara Federal de Porto Velho-RO bem como em processo já transitado em julgado na mesma vara de número 96.0079-4.
13.	Em relação ao processo 96.0079-4, consultando-se o Voto, Ementa e Acórdão do Tribunal Regional Federal da 1ª Região (peça 9) , observou-se que a decisão colegiada não garantiu a contagem recíproca do tempo de serviço rural, mas apenas o reconhecimento de tal período por parte do INSS, com emissão da respectiva Certidão de Tempo de Serviço.
14.	Frise-se que a emissão dessa Certidão não é suficiente para a contagem recíproca de tempo de serviço. Tal averbação só é possível com o recolhimento da contribuição previdenciária, consoante entendimento já pacificado tanto neste Tribunal (Súmula 268) , como no STJ (Tema 609) e STF (MS 34695/DF, RE 630470/DF, MS 33482/DF entre outros) .
15.	Quanto à ação 0014174-82.2011.4.01.4100/2ª Vara Federal de Porto Velho-RO, verificou-se que a sentença declarou a "desnecessidade de contribuição sobre o tempo de serviço reconhecido como rural" (peça 19) . Apesar da decisão não ter explicitado a garantia de contagem recíproca, o teor da decisão é claro nesse sentido, pois foram analisados os dois Acórdãos que julgaram o primeiro ato inicial como ilegal (Acórdãos 1.678/2005 e 3.042/2006, ambos da 2ª Câmara) .
16.	Ressalte-se que o processo se encontra no TRF-1 com apelação ainda pendente de julgamento (peça 23) . 
17.	Ante o exposto, não cabe ao TCU determinar a exclusão da averbação do período rurícola. Cabe, contudo, proposta de julgamento pela ilegalidade e recusa de seu registro - além de determinação para acompanhamento da ação até seu deslinde final, nos termos da Questão de Ordem aprovada pelo Plenário do TCU em 8/6/2011.
18.	Por fim, quanto à oitiva, frise-se que, apesar de pessoalmente notificado (peça 21) , o interessado não se manifestou nos autos.
CONCLUSÃO
19.	O ato de concessão de Tibúrcio Olau Almeida Neto, devido à averbação de tempo de serviço rural sem o devido recolhimento da contribuição previdenciária, merece proposta de julgamento pela ilegalidade e recusa de seu registro. Contudo, devido à decisão de 1ª instância no âmbito do processo 0014174-82.2011.4.01.4100/2ª Vara Federal de Porto Velho-RO que ampara tal averbação, bem como o julgamento ainda pendente de recurso no Tribunal Regional Federal da 1ª Região, não cabe determinação para exclusão do período averbado.
20.	Dado que o processo judicial supramencionado ainda não transitou em julgado, cabe determinação para que seja acompanhado até seu deslinde final, nos termos da Questão de Ordem aprovada pelo Plenário do TCU em 8/6/2011.
PROPOSTA DE ENCAMINHAMENTO
21.	Ante o exposto, e de conformidade com o preceituado no artigo 71, inciso III, da Constituição Federal c/c os arts. 1º, inciso V, e 39, inciso II, da Lei 8.443/92 e os artigos 1º, inciso VIII, e 260, §1º do Regimento Interno do TCU, propõe-se:
a) considerar ILEGAL e recusar o registro do ato inicial de concessão de aposentadoria de Tibúrcio Olau Almeida Neto (CPF: XXX.167.752-XX) ;
b) dispensar a devolução dos valores indevidamente recebidos até a data da ciência pelo Tribunal Regional do Trabalho da 14ª Região/AC e RO do Acórdão que vier a ser proferido, com base no Enunciado 106 da Súmula da Jurisprudência do TCU;
c) determinar ao Tribunal Regional do Trabalho da 14ª Região/AC e RO, com fundamento no art. 45 da Lei 8.443/1992, que informe ao ex-servidor o teor do Acórdão que vier a ser prolatado, encaminhando ao TCU, no prazo de trinta dias, comprovante da data de ciência pelo inativo, nos termos do art. 4º, § 3º, da Resolução-TCU 170/2004;
d) determinar à SEFIP que, nos termos da Questão de Ordem aprovada pelo Plenário do TCU em 8/6/2011, conforme disposto na Ata 22/2011-TCU-Plenário, encaminhe ao Departamento de Assuntos Extrajudiciais da AGU, bem como à Conjur/TCU, as informações necessárias ao acompanhamento do processo judicial 0014174-82.2011.4.01.4100/2ª Vara Federal de Porto Velho-RO, que tramita junto Tribunal Regional Federal da 1ª Região."
	É o relatório.

não há

Procuradora-Geral Cristina Machado da Costa e Silva.

PESSOAL. ATO DE CONCESSÃO DE APOSENTADORIA. AVERBAÇÃO IRREGULAR DE TEMPO DE SERVIÇO RURAL. NÃO COMPROVAÇÃO DOS RECOLHIMENTOS DAS CONTRIBUIÇÕES PREVIDENCIÁRIAS DEVIDAS. ILEGALIDADE DO ATO. RECUSA DE REGISTRO. NÃO CABE DETERMINAR QUE A UNIDADE JURISDICIONADA CESSE OS PAGAMENTOS, VEZ QUE EXISTE DECISÃO JUDICIAL QUE OS ASSEGURA. NECESSIDADE DE ACOMPANHAMENTO DO DESLINDE DO PROCESSO JUDICIAL. CIÊNCIA AOS INTERESSADOS.

APOSENTADORIA (APOS)

Secretaria de Fiscalização de Pessoal (SEFIP).

Em exame ato de concessão de aposentadoria do Sr. Tibúrcio Olau Almeida Neto, ex-servidor do Tribunal Regional do Trabalho da 14ª Região/AC e RO (Controle Sisac 20783302-04-2004-000001-0) .
2.	Importa destacar que o ato foi submetido à apreciação do Tribunal de Contas da União, para fins de registro, de acordo com o art. 71, inciso III, da Constituição Federal/1988.
3.	O primeiro ato de concessão inicial enviado ao TCU (Sisac 20783302-04-2003-000007-7) foi considerado ilegal, por meio do Acórdão 1678/2005-TCU-Segunda Câmara (Relator Ministro Ubiratan Aguiar) , em razão da averbação de tempo rural sem o recolhimento das respectivas contribuições previdenciárias. Esse posicionamento foi ratificado em embargos de declaração (Acórdão 3042/2006-TCU-Segunda Câmara) .
4.	Emitido novo ato, em instrução automatizada de mérito, propôs-se considerar legal e determinar o registro da concessão (peça 3) . O MPTCU, de seu lado, entendeu necessário diligenciar o TRT-14ª Região/AC-RO para solicitar documentos/informações que pudessem esclarecer se o período rural continuava no cômputo do tempo de serviço total do inativo, vez que apesar dessa discriminação não constar do ato, o mesmo equívoco já tinha ocorrido no ato inicial enviado ao TCU. No Parecer do MP/TCU constaram as seguintes demandas (peça 5) :
"a) encaminhe cópia do mapa de tempo de contribuição, bem como das certidões que serviram de base para a averbação no TRT - 14.ª Região;
b) informe se, na aposentadoria de peça n.º 1, foi computado tempo rural, o qual foi impugnado na concessão inicial de aposentadoria do interessado, conforme Acórdão n.º 1678/2005 - 2.ª Câmara (processo TC-Processo 002.964/2004-9) , por não haver sido comprovado o recolhimento das contribuições previdenciárias devidas, mesmo que de forma indenizada;
c) caso o ex-servidor tenha realizado o referido recolhimento das contribuições sobre o tempo rural, encaminhe o comprovante do pagamento, bem como a cópia da planilha do cálculo das importâncias devidas, fornecida pelo INSS;
d) na hipótese da aposentadoria ora em análise estar embasada em decisão proferida pelo Poder Judiciário, envie cópia da petição inicial, bem como do provimento judicial que determinou a concessão do benefício ou a eventual contagem de tempo rural para a presente concessão."
5.	A partir da concordância do Ministro-Relator (peça 6) , a Unidade Técnica realizou a diligência solicitada para sanear os autos (peça 7) , endereçando-a à Diretoria de Serviços de Controle Interno e Auditoria. A resposta foi juntada às peças 9-19 e mostrou que o período rural continuava averbado, mesmo que de forma implícita, como tempo de empresa privada, para fins de contagem do tempo total de serviço (peça 10) . 
6.	Como a averbação de tempo rural só é considerada regular com o recolhimento da respectiva contribuição previdenciária e diante da real possibilidade de o ato de concessão ser novamente considerado ilegal, foi oportunizado o contraditório e a ampla defesa do interessado conforme previsão contida no art. 5º, inciso LV, da Constituição Federal, c/c o art. 260, §2º, do RI/TCU. A inconsistência apontada no Ofício 6452/2018-Sefip foi a seguinte (peça 20) :
"Averbação de tempo de serviço rural (10 anos, 1 mês e 13 dias) sem a comprovação do recolhimento das respectivas contribuições previdenciárias junto ao INSS, em época própria ou posteriormente, de forma indenizada, conforme entendimento da Súmula TCU 268.
7.	Promovida a oitiva do interessado (peças 20/21) , o ex-servidor não se manifestou nos autos.
8.	O que ocorre aqui, novamente, conforme Mapa de Tempo de Serviço encaminhado pela jurisdicionada (peça 15, p. 1) é que o período rural foi contabilizado como tempo de serviço em empresa privada. Em relação a esse período, não foram comprovados os recolhimentos das contribuições previdenciárias devidas.
9.	O TRT informou que tal período estaria amparado por sentença exarada no processo 0014174-82.2011.4.01.4100/2ª Vara Federal de Porto Velho-RO e em processo transitado em julgado na mesma Vara (Processo 9600000794) .
10.	Ao consultar o processo 9600000794 (Tribunal Regional Federal da 1ª Região, peça 9) , a Sefip observou que a decisão colegiada não garantiu a contagem recíproca do tempo de serviço rural, mas apenas o reconhecimento de tal período por parte do INSS, com emissão da respectiva Certidão de Tempo de Serviço. Frisa, então, que a emissão da Certidão por si só não é suficiente para a contagem recíproca de tempo de serviço. Repisa, com base em decisões adotadas no âmbito do TCU, STF e STJ, que a averbação só é possível com o recolhimento da contribuição previdenciária [ (Súmula TCU 268) , STJ (Tema 609) e STF (MS 34695/DF, RE 630470/DF, MS 33482/DF entre outros) ].
11.	Ressalta, outrossim, que em relação à ação ordinária 0014174-82.2011.4.01.4100 da 2ª Vara Federal de Porto Velho/RO, a sentença declarou a "desnecessidade de contribuição sobre o tempo de serviço reconhecido como rural" (peça 19, p. 10) e que a decisão analisou os dois Acórdãos que julgaram o primeiro ato inicial como ilegal (Acórdãos 1.678/2005 e 3.042/2006, ambos da 2ª Câmara) .
12.	Como o processo encontra-se no TRF-1ª Região com apelação ainda pendente de julgamento (peça 23) , entende a Unidade Técnica que "não cabe ao TCU determinar a exclusão da averbação do período rurícola. Cabe, contudo, proposta de julgamento pela ilegalidade e recusa de seu registro - além de determinação para acompanhamento da ação até seu deslinde final, nos termos da Questão de Ordem aprovada pelo Plenário do TCU em 8/6/2011."
13.	Diante das informações contidas nos documentos acostados aos autos, acolho os exames efetuados pela Sefip, que contaram com a anuência do MP/TCU, como minhas razões de decidir, pois embora não seja o caso de determinar que cessem os pagamentos referentes à aposentadoria, cabe considerar ilegal o ato de concessão e negar-lhe o respectivo registro, uma vez que não restou comprovado o recolhimento das contribuições previdenciárias relativas ao tempo de serviço rural averbado como atividade privada.
14.	Diante do exposto, Voto por que esta Segunda Câmara adote o Acórdão que ora submeto à deliberação.
TCU, Sala das Sessões Ministro Luciano Brandão Alves de Souza, em 19 de novembro de 2019.
RAIMUNDO CARREIRO 
Relator